【裁判字號】    98,上易,209
【裁判日期】    980930
【裁判案由】    損害賠償
【裁判全文】
臺灣高等法院高雄分院民事判決         98年度上易字第209號
上  訴  人  丙○○
訴訟代理人  丁○○
被上訴人    甲○○
訴訟代理人  乙○○
上列當事人間因損害賠償事件，對於民國97年7 月27日臺灣屏東
地方法院96年度訴字第468 號第一審判決提起上訴，本院於98年
9 月16日辯論終結，茲判決如下：
    主  文
原判決關於命上訴人給付超過新台幣壹拾伍萬元本息部分，及該
部分假執行之宣告，暨訴訟費用（除確定部分外）之裁判，均廢
棄。
上開廢棄部分，被上訴人在第一審之訴及假執行之聲請均駁回。
其餘上訴駁回。
第一審（除確定部分外）及第二審訴訟費用由上訴人負擔二分之
一，餘由被上訴人負擔。
    事實及理由
一、被上訴人起訴主張：被上訴人、乙○○（原審共同原告）與
    上訴人係姊弟關係，乙○○與丙○○於民國（下同）95年5
    月13日16時許，在屏東縣潮州鎮○○路52號乙○○所經營之
    文具行內，因細故發生爭吵，丙○○即將店內之文具丟擲於
    地上，乙○○徒手毆打丙○○，被上訴人於同日17時許聞訊
    返家察看，欲將上址前之鐵門關下，丙○○見狀即上前阻止
    ，而與被上訴人發生爭執，被上訴人欲將丙○○拉離鐵門開
    關處，於雙方拉扯間將丙○○壓制於地上，造成丙○○受有
    傷害。丙○○亦徒手毆打被上訴人之臉部並抓傷胸部，造成
    被上訴人受有多處擦傷、右上臂3 處（各3 ×0.8 公分）、
    右胸（3 ×0.8 公分）及右臉（8 ×5 公分）紅腫等傷害，
    並拉破甲○○所著內衣。被上訴人因丙○○之上開傷害，請
    求賠償精神慰撫金，爰聲明：1.上訴人應給付被上訴人甲○
    ○500 萬元，及自起訴狀繕本送達翌日起至清償日止，按年
    息5 ％計算之利息。2.願供擔保請准宣告假執行。
二、上訴人則以：被上訴人所受傷勢均係皮肉外傷，傷勢輕微且
    已痊癒，其所受精神上痛苦應屬輕微，原審所判30萬元過高
    等語置辯。
三、原審判命上訴人應給付被上訴人30萬元，及自96年8月9日起
    至清償日止按年息5 ％計算之利息。上訴人不服，提起上訴
    請求：（一）原判決不利於上訴人部分廢棄。（一）上開廢
    棄部分，被上訴人在第一審之訴駁回。被上訴人則請求駁回
    上訴。
四、兩造不爭執事項：
    丙○○被訴對被上訴人造成如事實欄所載之傷害，經屏東地
    方法院以96年度易字第198 號判決丙○○傷害人之身體，處
    拘役參拾日，減為拘役拾伍日，如易科罰金，以銀元參佰元
    即新臺幣玖佰元折算壹日。嗣經本院刑事庭以96年度上易字
    第937 號判決上訴駁回確定。
五、本院判斷：
  (一)上訴人有無故意傷害被上訴人之事實？
    上訴人固坦承於前揭時地與被上訴人發生拉扯，惟否認有傷
    害被上訴人之事實，辯稱被上訴人要把鐵門關起來，伊要開
    門，被其壓倒在地上而反抗揮手，未打傷被上訴人等語。經
    查：
    1.前開丙○○傷害被上訴人之事實，已據甲○○在原法院96
      年度易字第198 號傷害案件指訴綦詳，據乙○○於偵查中
      證稱：當時有很多人圍觀，甲○○要把鐵門關下，丙○○
      不讓他關，甲○○以兩手從她後面架住並拉進來，丙○○
      就一直掙扎，並打甲○○，也把甲○○的衣服撕爛，後來
      丙○○累了，就在地上大哭。及證人張宏於刑事法庭審
      理時結證稱：甲○○來時要把鐵門關起來，丙○○不讓他
      關，甲○○就抱丙○○進來，後來2 人就吵起來、拉扯，
      丙○○有反抗，有拉破甲○○的衣服；其於警詢時亦證稱
      ：丙○○不讓甲○○拉下鐵門，於是毆打甲○○等語明確
      （上開各供述筆錄影本外放）。
    2.丙○○雖辯稱伊係出於正當防衛而對甲○○加以反抗云云
      。惟按彼此互毆，必以一方初無傷人之行為，因排除對方
      不法之侵害而加以還擊，始得以正當防衛論（最高法院30
      年上字第1040號判例意旨參照）。依甲○○、乙○○、張
      宏所述丙○○與甲○○發生爭執、拉扯之原由，乃因丙
      ○○欲打開被甲○○關上之鐵門，甲○○為阻止丙○○而
      架住丙○○；且甲○○稱其架住丙○○後，丙○○即反手
      打其臉頰；丙○○於原法院刑事傷害案件中亦自承：我當
      然會有動作反抗或揮舞手，因我要去開鐵門，他不讓我開
      等語，可見丙○○係因其開門之目的無法得遂，心生不悅
      ，乃動手毆打甲○○之臉部及抓傷甲○○胸部，有其攻擊
      之目的，而非單純地排除被上訴人侵害之舉，是上訴人主
      觀上既非基於防衛之意思而為防衛行為，自不生正當防衛
      之問題。而被上訴人受有上述之傷害。並有六愛醫院診斷
      證明書（警卷第17頁影印外放）、及案發後之照片6 幀（
      見警卷第19、20頁、他字卷第30、31頁影印外放）可稽。
      上訴人另辯稱本件事發時間為95年5 月13日，且紅腫傷24
      小時就會消失，被上訴人提出同年月15日診斷書不能證明
      本件傷害云云，惟被訴人主張因屬姐弟關係，暫保留追訴
      權，未立即驗傷，嗣因上訴人對伊告訴，才於同年月15日
      驗傷，上訴人打得很大力，引起紅腫等語，查上訴人打傷
      被上訴人時間為同年月13日下午5 時許，距驗傷時間，約
      一天多時間，紅腫傷未必全失，且診斷書除載有紅腫傷外
      ，另有多處擦傷之記載，該驗傷證明，應為真實。足認丙
      ○○毆傷甲○○之事實堪予認定。
  (二)被上訴人請求上訴人賠償非財產上之損害是否有據？
    按不法侵害他人之身體、健康、名譽、自由、信用、隱私、
    貞操，或不法侵害其他人格法益而情節重大者，被害人雖非
    財產上之損害，亦得請求賠償相當之金額。為民法第195 條
    第1 項前段所明定。上訴人傷害被上訴人之身體，已如前述
    ，被上訴人基於侵權行為之法則請求上訴人賠償非財產上之
    損害自屬有據。查上訴人高中畢業，目前沒有工作，沒有結
    婚，居住其大姊家中，92年間母親固有贈屋乙間，但是房屋
    破舊，故未進住，現由姊妹供給上訴人生活，上訴人有時打
    零工或撿環保物變換現金，收入不豐；被上訴人高商畢業，
    在華南銀行上班，除與乙○○等3 位兄弟共有約一甲田地外
    ，有房屋1 棟及多部汽車，太太在上班，2 個女兒，一在高
    中，一在大學就學中，亦有負債。上情各為兩造所自陳。此
    外，並有原審調取兩造之稅務電子閘門財產所得調件明細表
    可參（原審卷第47-63 頁、本院卷第41-43 頁）。本院審酌
    被上訴人右胸、右臉、右上臂所受紅腫傷及胸部多處擦傷尚
    非嚴重，且本件傷害之緣起乃肇因於上訴人至乙○○經營之
    文具行，因細故爭吵，將文具丟擲於地上後，被上訴人聞訊
    返回上開處所欲關下鐵門，再與上訴人發生爭執互為傷害各
    情及兩造教育程度、身分、地位、經濟能力、彼等間為血親
    關係等情狀，參酌上情，其請求上訴人給付非財產上損害，
    本院認以15萬元為適當。逾此部分之請求不應准許。
六、綜上所述，被上訴人依侵權行為之法律關係，請求上訴人給
    付非財產上損害，其請求之金額在15萬元及自起訴狀繕本送
    達翌日（即96年8 月9 日）起，至清償日止，按週年利率即
    年息百分之五計算之法定利息範圍內，為有理由，應予准許
    ，逾此範圍之請求，即屬無據，應予駁回。原審就超過上開
    應准許部分，為上訴人敗訴之判決，並為假執行之宣告，自
    有未洽。上訴意旨就此部分指摘原判決不當，求予廢棄改判
    ，為有理由，應予廢棄改判如主文第二項所示。至於上開應
    准許部分，原審判命上訴人給付，並為假執行之宣告，核無
    違誤，上訴意旨，就此部分，仍執詞指摘原判決不當，求予
    廢棄，為無理由，應駁回其上訴。
據上論結，本件上訴為一部有理由，一部無理由，依民事訴訟法
第449條第1項、第450條、第79條，判決如主文。
中    華    民    國    98    年    9     月    30    日
                              民事第六庭
                                  審判長法官  許明進
                                  法      官  李炫德
                                  法      官  張明振
以上正本證明與原本無異。
本件判決不得上訴。
中    華    民    國    98    年    10    月    1     日
                                  書  記  官  熊惠津


司法院資訊處製作；財團法人民間司法改革基金會備份。
